臺灣高等法院臺中分院民事判決　100年度再國易字第2號
再審原告　　臺灣省彰化農田水利會
法定代理人　呂山
再審被告　　梁凱富
上列當事人間國家賠償事件，再審原告對於中華民國100年5月10
日本院99年度上國易字第5號確定判決提起再審，本院判決如下
：
    主  文
再審之訴駁回。
再審訴訟費用由再審原告負擔。
    事實及理由
一、再審原告主張略以：本院九十九年度上國易字第五號確定判
    決（下稱原確定判決），有下列再審事由：(一)本件原確定判
    決有適用法規顯有錯誤之再審事由：原確定判決依法務部之
    函文，認定彰化縣秀水鄉○○村○○街十六號之道路處（下
    稱系爭道路）為堤岸道路，惟查系爭道路旁之水圳，雖為八
    堡西圳之支流，然系爭道路並非堤岸道路，而該水圳之堤岸
    道路，係設置於彰化縣秀水鄉○○段四七六之二地號土地上
    （下稱系爭四七六之二地號土地），且再審原告從未將堤岸
    道路移交予任何機關，況若系爭道路是堤岸道路，則依河川
    管理辦法第六條之規定，在未完成移交接管前，不得擅為設
    置道路交通標線號誌，抑或安裝路燈照明設備等，惟系爭道
    路旁卻有彰化縣秀水鄉公所（下稱秀水鄉公所）所製作之反
    光標誌，此亦經臺灣電力股份有限公司彰化區營業處於九十
    九年八月二十四日以Ｄ彰化字第０９９０８００２７３１號
    函覆，稱：上開路燈係由鄉公所裝設維護管理，益證系爭道
    路並非由再審原告管理維護之堤岸道路，而係為一般道路，
    是原確定判決認定系爭道路為堤岸道路，進而認定再審原告
    為管理機關，而有設置及管理上欠缺之國家賠償事由，顯有
    消極不適用河川管理辦法第六條規定之再審事由。(二)本件原
    確定判決有足以影響判決之重要證物未經斟酌之再審事由：
    (1)系爭道路係占用同區段三十九之二地號土地之一部分，及
    同區段二０一地號土地，而上開道路所在原屬秀水鄉曾厝厝
    ，於民國六十年間曾辦理農地重劃，於重劃前系爭道路及其
    旁之圳溝（即現二０一地號、三十九之二地號、四０三之二
    地號），係編定為水三五九地號，屬水利用地，並不能作為
    道路使用。惟於農地重劃後，始編定為四七六之二地號、四
    ０三之二地號、三十九之二地號、二０一地號等筆土地，其
    中四七六之二地號土地之地目為水，所有權人為再審原告；
    四０三之二地號、二０一地號土地之地目為水；三十九之二
    地號土地之地目為道，管理者均為國有財產局，故系爭道路
    於重劃後，非屬彰線，亦非公路系統、市區道路○○○道
    路，而應屬於農路，其管理機關應為秀水鄉公所，是再審原
    告雖於前訴訟程序中，因未發現重劃前之舊地籍圖，致無法
    為有利之主張，而於訴程序終結後，始發現有上開證物，如
    經斟酌可受較有利之裁判，再審原告自得依民事訴訟法第四
    百九十六條第一項第十三款之規定，聲請再審。(2)依臺灣彰
    化地方法院檢察署之相驗報告，認被害人梁惠茹（下稱梁惠
    茹）死亡原因，研判：「因被害人騎乘之機車，無遭其他不
    明車輛自前方碰撞或後方追撞可能，惟機車跌入水溝前，曾
    向右傾倒而與路面摩擦，致被害人倒地時，頭部、安全帽乃
    與路旁橋面水泥碰撞，致臉部受有右眉心等處裂傷。以當時
    該路段因大雨視線不佳，參以被害人所用之安全帽擋風鏡片
    顏色較深，其應係因此誤判路面所在而跌落水溝，致窒息死
    亡」等情，且再審被告對意外事故之發生，亦稱：「因為當
    時雨下很大，因此視線不清楚」，顯見本件意外事故係因下
    大雨，及梁惠茹所用之安全帽擋風鏡片顏色較深所致，與系
    爭道路及圳溝之設置，並無關聯，且系爭道路為梁惠茹生前
    常走之路段，則對系爭道路之路況、路形，應係極為清楚，
    是梁惠茹於大雨滂沱、視線不佳之際，仍冒雨騎乘機車，顯
    有過失，惟原確定判決僅就大雨視線不佳而為判斷梁惠茹無
    過失，而對上開相驗報告卻漏未加以斟酌，自有足以影響判
    決之重要證物未經斟酌等語。為此，依民事訴訟法第四百九
    十六條第一項第一款、第十三款、第四百九十七條之規定，
    對該原確定判決提起再審之訴等情，求為判決：(一)本院九十
    九年度上國易字第五號確定判決再審原告敗訴確定部分廢棄
    。(二)上開廢棄部分，再審被告在第二審之附帶上訴，及第一
    審之訴及其假執行之聲請均駁回。(三)再審及再審前第一、二
    審訴訟費用由再審被告負擔。
二、再審被告方面：本件未經言詞辯論，再審被告亦未提出書狀
    作何聲明或陳述。
三、本院依職權調閱本院九十九年度上國易字第五號確定判決相
    關之民事卷宗。
四、按民事訴訟法第四百九十六條第一項第一款所謂適用法規顯
    有錯誤，係指確定判決所適用之法規，顯然不合於法律規定
    ，或與司法院現尚有效及大法官會議之解釋，或本院尚有效
    之判例，顯然違反者而言，並不包括漏未斟酌證據、認定事
    實錯誤、取捨證據失當、判決不備理由及在學說上諸說併存
    致發生法律上見解歧異等情形在內（最高法院六十年度台再
    字第一七０號、六十三年度台上字第八八０號判例、九十年
    度台再字第二十七號判決意旨參照）。又事實審取捨證據、
    認定事實容有不當，及判決不備理由之情形，當事人僅得據
    為上訴理由，尚難以此指為合於民事訴訟法第四百九十六條
    第一項第一款所謂適用法規顯有錯誤之再審原因（最高法院
    七十一年度台再字第二０九號、七十二年度台再字第一二五
    號判決意旨參照）。經查：
(一)、本件再審原告主張：系爭道路旁之水圳，雖為八堡西圳之支
    流，然系爭道路並非堤岸道路，而該水圳之堤岸道路，係設
    置於系爭四七六之二地號土地上，且伊從未將堤岸道路移交
    予任何機關，況若系爭道路是堤岸道路，則依河川管理辦法
    第六條之規定，在未完成移交接管前，不得擅為設置道路交
    通標線號誌，抑或安裝路燈照明設備等，惟系爭道路旁卻有
    秀水鄉公所所製作之反光標誌，且依臺灣電力股份有限公司
    彰化區營業處函，亦稱：系爭道路上路燈係由秀水鄉公所裝
    設維護管理，益證系爭道路並非由再審原告管理維護之堤岸
    道路，而係為一般道路，是原確定判決認定系爭道路為堤岸
    道路，進而認定伊為管理機關，而有設置及管理上欠缺之國
    家賠償事由，顯有消極不適用河川管理辦法第六條規定之再
    審事由。惟查，本院前審程序係依據雙方當事人之主張、提
    出之證據，於調查、辯論後依職權所為裁量之結果，應屬於
    事實審取捨證據、認定事實之範圍，且本院原確定判決並於
    判決理由欄第七頁至第十五頁詳細敘明認定之理由，此項職
    權之行使，並無違法不當之處，即與適用法規是否錯誤有別
    ，從而再審原告持上開主張為再審理由，實不足採。
(二)、按公有公共設施因設置或管理有欠缺，致人民生命、身體或
    財產受損害者，國家應負損害賠償責任。又依第三條第一項
    請求損害賠償者，以該公共設施之設置或管理機關為賠償義
    務機關。不能依前三項確定賠償義務機關，或於賠償義務機
    關有爭議時，得請求其上級機關確定之，國家賠償法第三條
    第一項、第九條第二項、第四項前段分別定有明文。查再審
    被告分別向彰化縣政府、再審原告請求國家賠償，均遭以非
    賠償義務機關而遭拒絕賠償，因而請求行政院確定賠償義務
    機關，經行政院於九十八年八月三日以院臺農議字第０９８
    ００５１０６０號交議案件通知單請法務部邀集有關機關開
    會研商，而該部於同年月三十一日開會研商後，於同年十月
    一日以法律字第０９８０７００６６２號函覆行政院，並檢
    具研析意見，再經行政院於同年月六日以院臺農字第０９８
    ００６３７６３號函覆再審被告，並確定本件國家賠償義務
    機關為再審原告，此有行政院函、法務部函等資料附卷可稽
    （見臺灣彰化地方法院九十八年度國字第九號卷第三十五至
    四十三頁）。再梁惠茹墜落之系爭八堡一圳西圳溝渠係屬再
    審原告管轄，而該圳溝所在之同區段三十九之二地號土地，
    雖為交通用地，但一部分已為圳溝所占用，而圳溝旁之系爭
    道路使用之同區段二０一地號土地亦為水利用地，該處亦非
    農地重劃時所規劃開闢之農路，是事故地點之圳溝及溝旁道
    路既均使用水利用地，而該肇事地點應可認為係灌溉溝渠之
    堤岸，屬於農田水利會灌溉排水管理要點第三點所稱之農田
    水利建造物，由再審原告管理，為巡視維護灌溉溝渠之用，
    嗣一般民眾為求便利往來通行於堤岸之上，而逐漸成為公眾
    通行之「道路」，然該圳溝之堤岸（農田水利建造物），因
    本身巡視維護灌溉溝渠之功能，並未變更或被取代，且仍由
    再審原告管理中（農田水利會灌溉排水管理要點第二點參照
    ），應以再審原告為賠償義務機關，此亦為法務部研析意見
    所採（見臺灣彰化地方法院九十八年度國字第九號卷第三十
    八頁反面至三十九頁），況再審原告於本院前審亦自承：「
    堤岸那邊被水沖毀，會影響灌溉，我們為了不影響灌溉，所
    以把堤岸做好‧‧‧那條渠道在民國六十年是彰化縣政府做
    的，交給我們水利會管理‧‧‧」等語（見本院前審卷第八
    十九頁反面至九十頁），益證系爭道路係屬堤岸道路，並由
    再審原告管理。復本件國家賠償經行政院確定賠償義務機關
    為再審原告後，雖經再審原告向行政院申請更正賠償義務機
    關，惟經行政院祕書長於一百年二月十日以院臺農字第１０
    ００００５８５０號函覆，稱：應由本院審酌相關事證，依
    法判決（見本院前審卷第一九五頁正反面），是行政院迄今
    仍未變更已確定之賠償義務機關為再審原告，併予敘明。
五、按民事訴訟法第四百九十六條第一項第十三款所謂當事人發
    見未經斟酌之證物，係指前訴訟程序事實審之言詞辯論終結
    前已存在之證物，因當事人不知有此，致未經斟酌，現始知
    之者而言。又以發現未經斟酌或得使用之證據為理由者，必
    以該證據若經斟酌可受較有利益之裁判者為限（最高法院十
    八年度上字第七０一號判例參照）。本件再審原告主張：系
    爭道路係占用同區段三十九之二地號土地之一部分，及同區
    段二０一地號土地，而上開道路所在原屬秀水鄉曾厝厝，於
    六十年間曾辦理農地重劃，於重劃前系爭道路及其旁之圳溝
    （即現二０一地號、三十九之二地號、四０三之二地號），
    係編定為水三五九地號，屬水利用地，並不能作為道路使用
    。惟於農地重劃後，始編定為四七六之二地號、四０三之二
    地號、三十九之二地號、二０一地號等筆土地，其中四七六
    之二地號土地之地目為水，所有權人為伊；四０三之二地號
    、二０一地號土地之地目為水；三十九之二地號土地之地目
    為道，管理者均為國有財產局，故系爭道路於重劃後，非屬
    彰線，亦非公路系統、市區道路○○○道路，而應屬於農
    路，其管理機關應為秀水鄉公所，是伊雖於前訴訟程序中，
    因未發現重劃前之舊地籍圖，致無法為有利之主張，而於訴
    程序終結後，始發現有上開證物，如經斟酌可受較有利之裁
    判等語，是原確定判決自有足以影響判決之重要證物未經斟
    酌之再審事由。惟查，再審原告為管理機關，已如上述，故
    縱再斟酌上開重劃前舊地籍圖等證物，尚不足資為有利於再
    審原告之判決。
六、次按民事訴訟法第四百九十七條所謂就足以影響於判決之重
    要證物漏未斟酌，係指足以影響判決基礎之重要證物，雖在
    前訴訟程序業已提出，然未經確定判決加以斟酌，或忽視當
    事人聲明之證據而不予調查，或就依聲請或依職權調查之證
    據未為判斷而言。申言之，該項證物如經斟酌，原判決將不
    致為如此之論斷，若縱經斟酌亦不足影響原判決之內容，或
    原判決曾於理由中說明其為不必要之證據者，均與本條規定
    之要件不符。本件再審原告雖再主張：依臺灣彰化地方法院
    檢察署之相驗報告，認梁惠茹之死亡原因，除係因下大雨外
    ，梁惠茹所用之安全帽擋風鏡片顏色較深亦屬原因之一，與
    系爭道路及圳溝之設置，並無關聯，況系爭道路為梁惠茹生
    前常走之路段，則梁惠茹於大雨滂沱、視線不佳之際，仍冒
    雨騎乘機車，顯有過失等語，是原確定判決自有足以影響判
    決之重要證物未經斟酌之再審事由，惟本院審酌上開情事，
    再審原告均業已在前訴訟程序中提出，且經原確定判決加以
    斟酌，並於判決理由欄詳細敘明認定之理由，則此項職權之
    行使，依上開說明，並無違法、不當之處，再審原告持上開
    主張為再審理由，亦不足採。
七、綜上所述，再審原告對本院上開確定判決，提起再審之訴，
    為顯無理由，爰不經言詞辯論以判決駁回之。
八、據上論結，本件再審之訴為顯無理由，依民事訴訟法第五百
    零二條第二項、第七十八條判決如主文。
中    華    民    國   100    年    7     月    22    日
              民事第六庭      審判長法  官  袁再興
                                    法  官  吳惠郁
                                    法  官  盧江陽
以上正本係照原本作成。
均不得上訴。
                                    書記官  陳麗玉
中    華    民    國   100    年    7     月    22    日
                                                      Ａ